臺灣臺北地方法院刑事判決　　　　　　　　　　　　　九十三年度易字第一五一號
　　公　訴　人　臺灣臺北地方法院檢察署檢察官
　　被　　　告　乙○○
右列被告因詐欺等案件，經檢察官提起公訴（九十一年度偵字第二一０六二號），本
院判決如左：
    主    文
乙○○無罪。
    理    由
一、公訴意旨略以：被告乙○○意圖為自己不法之所有，基於概括犯意，連續於民國
    八十五年三月間，利用臺灣與大陸地區訊息隔閡難通，在臺北市○○街三號地下
    二樓召開投資說明會，向告訴人丁○○、戊○○誆稱到大陸地區蘇州市投資購買
    房地產可以獲利，使告訴人丁○○、戊○○信以為真，各繳交購屋價款美金二萬
    元後，久無消息，嗣經告訴人丁○○於八十八年間前往大陸地區查知被告乙○○
    並未建屋，始知受騙，並告訴人戊○○於八十八年四月一日查知被告乙○○僅將
    其匯交之美金一萬元列入投資表格，另美金一萬元則侵占入己。案經告訴人丁○○、戊○○訴由臺北市政府警察局中正第一分局報告偵辦，因認被告乙○○連續
    涉犯刑法第三百三十九條第一項、第三百三十五條第一項罪嫌云云。
二、按犯罪事實，應依證據認定之，無證據不得認定犯罪事實；又不能證明被告犯罪
    者，應諭知無罪之判決，刑事訴訟法第一百五十四條第二項、第三百零一條第一
    項分別定有明文。又刑事訴訟法第一百六十一條第一項規定：檢察官就被告犯罪
    事實，應負舉證責任，並指出證明之方法。因此，檢察官對於起訴之犯罪事實，
    應負提出證據及說服之實質舉證責任。倘其所提出之證據，不足為被告有罪之積
    極證明，或其指出證明之方法，無從說服法院以形成被告有罪之心證，基於無罪
    推定之原則，自應為被告無罪判決之諭知，最高法院九十二年度臺上字第一二八
    號判決參照。次按告訴人之告訴，係以使被告受刑事訴追為目的，是其陳述是否
    與事實相符，仍應調查其他證據以資審認，最高法院五十二年度臺上字第一三０
    ０號著有判例可參。
三、公訴人認被告涉犯詐欺、侵占罪嫌，無非係以被告乙○○之供述、告訴人丁○○
    、戊○○之指訴、證人甲○○之證述、匯款申請書、被告簽立之承諾書等，為其
    依據。訊據被告堅決否認犯行，辯稱：告訴人丁○○、戊○○各出資美金二萬元
    參與投資大陸地區蘇州市建屋，是由大陸地區蘇州寒山房屋有限公司（下稱寒山
    公司）與澳大利亞昆華運通有限公司（下稱昆華運通公司）合作的計畫。後來因
    兩岸局勢不好，就由投資人決議與寒山公司終止契約，退款則以協商方式辦理。
    告訴人戊○○匯來的二萬美金中一萬美元，是按照承諾書上由我經手作為工作開
    支，並無侵占情事等語。
四、本件告訴人丁○○固於警訊、偵查中指稱：於八十五年三月間，被告說要去大陸
    蓋房子，說要二萬美金，我將錢匯入被告與甲○○帳戶，事後發現沒有蓋房子，
    也沒有整地等語（九十一年度偵字第二一０六二號偵卷第十五頁、第四七頁），
    戊○○則指稱：八十六年六月二十日匯款二萬美金給被告，被告說要在大陸蘇州
    市蓋房子，事後我發覺被告沒有在大陸蓋房子，又丁○○八十八年去蘇州，發現
    被告並沒有蓋房子，而八十八年四月一日我才發覺被告製作之投資金額表中，我
    只投資一萬美金，被告顯然是侵占我的錢等語（同偵卷第十七頁、第二六頁）。
    被告亦不否認告訴人丁○○、戊○○各匯交二萬美金等情，且有匯出匯款申請書
    （同偵卷第三一頁）、被告致告訴人戊○○之信函（同偵卷第三四頁）、收據（
    同偵卷第三五頁）、投資金額表（同偵卷第二八頁）、承諾書（同偵卷第六頁）
    等在卷可憑，公訴人所指固非全然無據。然查：
  (一)被告辯稱：確有本件投資案，係由寒山公司與昆華運通公司合作，嗣因故終止，
    並由投資人協議退款等情，此有寒山公司之中華人民共和國營業執照（同偵卷第
    十頁）、經公證之寒山公司與昆華運通公司聯合開發銷售房地產協議書（九十一
    年度偵字第一一九六號偵卷第三四至四十頁）、蘇州水鄉花園城鳥瞰圖、昆華運
    通公司羅約翰出具之委託書（見本院卷附被告九十三年二月十九日答辯狀答證四
    ）、關於終止聯合開發銷售房地產協議書的終止協議（九十一年度偵字第二一０
    六二號偵卷第八、九頁）、投資人決議紀錄（見本院卷附被告九十三年二月十九
    日答辯狀答證五）在卷可稽，衡之各該文件資料內容，前開投資開發案應非子虛
    ，被告前開辯解，已非無據。
  (二)證人即參與投資之甲○○於警訊中證稱：第一次開會的定金十萬元是大家公推我
    幫忙收取交給被告入帳，對於投資寒山公司購買房子一事我也是投資人。該建築
    案有將基礎地基部分建造，但沒多久就停工，當時因大家不信任被告所以開會決
    議由個人向寒山公司追索等語（九十一年度偵字第二一０六二號偵卷第十四頁）
    、偵查中證稱：當時投資人推舉我做臺灣的聯絡人，我曾去大陸看了三次，但見
    進度太慢，‧‧八十七年被告有簽契約說各自退錢等語（同偵卷第五八頁），於
    本院證稱：交二萬美金給被告的目的是投資房屋建築，在蘇州買房子，後來結果
    不理想，因同地段中共要建「動遷房」即類似國民住宅影響我們，且當時有中共
    要試射飛彈的傳言，我們開會決定要怎麼處理，結果我們去蘇州開會，告訴人丁○○也去，寒山公司給我們二個選擇，一個是退款，一是房子蓋好給我們，我選
    擇退款扣掉損失，丁○○也選擇退款。我有到大陸看房子蓋得如何，至少去三次
    ，第一次是簽約，第二次看到地填平，第三次是開會討論要不要據續做，因為當
    時有虧損。房子蓋的進度和合約應該是一樣。‧‧房子建好我有去選，我還是不
    要等語（見本院審判筆錄第三至五頁）。證人即參與投資之丙○○亦於本院證稱
    ：當初我是匯一百零七萬台幣，是投資，那筆錢後來轉到被告操作的那家公司。
    我們投資的錢都交給被告操作，常因為大陸因素操作不像臺灣，常會發生變數，
    我所瞭解要蓋房子的時候費用只剩三分之二多，因細項工程、交際已經花了很多
    錢，後來我決定拿蘇州一個房子抵付等語（本院審判筆錄第六至八頁）。並觀之
    昆華運通公司（包括被告、甲○○、告訴人丁○○等人在內）與寒山公司八十八
    年三月三十一日所簽訂之延期付款協議書及附件投資金額表所示（見本院卷附被
    告九十三年二月十九日答辯狀答證八），被告及告訴人等投資人確曾與寒山公司
    協商退款事宜。而告訴人丁○○確實收取寒山公司於八十九年二月一日退還之人
    民幣五萬元、九十年四月四日退還之人民幣六萬六千四百四十元四角一分等情，
    復有收條影本在卷可稽（同偵卷第十一、十二頁），堪信被告確有將投資人交付
    之資金用於與寒山公司合作興建房屋，且嗣雖因故終止，仍與寒山公司協議提供
    投資人選擇退款或拿取房屋抵償。公訴人指：被告向告訴人匡稱到大陸投資房地
    產使告訴人誤信而交付金錢，涉犯詐欺罪嫌云云，實有誤解。
  (三)次查，被告固不否認告訴人戊○○匯入二萬美金中，僅將其中一萬美金交予寒山
    公司，且觀之上開投資金額表「投入金額欄」所示，告訴人戊○○之投入金額僅
    一萬美金。然而，被告辯稱：因戊○○最晚加入，那時公家缺錢，我把美金一萬
    元交到公家帳戶，另一萬美金我希望掌握用在大陸境外之費用等情，業據提出因
    本件投資案出資印製之「蘇州水鄉花園城鳥瞰圖」為憑，且核與證人丙○○證稱
    ：要蓋房子的時候費用只剩下三分之二多了，因細項工程、交際已經花很多錢等
    情（本院審判筆錄第六頁），及被告所簽立之承諾書記載：「緣八十六年六月二
    十四日戊○○先生匯到本人‧‧帳號美金二萬元整，‧‧內一萬元已由蘇州寒山
    公司承諾扣除開支後平均歸還。另一萬元係本人經手開支‧‧」等情，互核大致
    相符。而被告於八十五年十二月一日經丙○○等十一名投資置產人（當時告訴人
    戊○○尚未加入）推舉為管理委員會主任，負責推動落實與寒山公司間聯合開發
    投資案之各項工作，有前開投資人決議紀錄附卷可稽，則被告擔任管理委員會主
    任，為投資人共同利益而支出旅費及其他必要開支，亦符常情。是被告辯稱：告
    訴人戊○○所匯交之一萬美金係用於與該投資案相關之支出等情，尚屬可信，實
    難遽認被告有何不法意圖或侵占之主觀犯意。
五、綜上，本件被告向告訴人招攬之大陸地區蘇州市房地開發投資案，並非虛構不實
    ，且亦難僅以被告未將告訴人戊○○匯交之美金一萬元交付寒山公司，即遽認被
    告有侵占犯行，公訴人所提證據尚不足為被告有罪之積極證明。此外，公訴人並
    未提出其他積極證據，本院復查無其他事證足認被告有公訴人所指詐欺、侵占犯
    行，不能證明被告犯罪，揆諸首開說明，應諭知被告無罪之判決。
據上論斷，應依刑事訴訟法第三百零一條第一項判決如主文。
本案經檢察官陳麗芬到庭執行職務
中　　　華　　　民　　　國　　九十三　　年　　　七　　　月　　　八　　　日
                                    臺灣臺北地方法院刑事第五庭
                                        審判長法  官  黃程暉
                                              法  官  楊晉佳
                                              法  官  高偉文
右正本證明與原本無異。
如不服本判決，應於判決送達後十日內向本院提出上訴狀（應抄附繕本）。告訴人或
被害人如對於本判決不服者，應具備理由請求檢察官上訴，其上訴期間之計算係以檢
察官收受判決正本之日期為準。
                                              書記官  張華瓊
中　　　華　　　民　　　國　　九十三　　年　　　七　　　月　　　八　　　日
